【裁判字號】    98,上訴,1848
【裁判日期】    980717
【裁判案由】    誣告
【裁判全文】
臺灣高等法院刑事判決                98年度上訴字第1848號
上  訴  人  臺灣板橋地方法院檢察署檢察官
被      告  甲○○
上列上訴人因被告誣告案件，不服臺灣板橋地方法院97年度訴字
第4735號，中華民國98年3月31日第一審判決（起訴案號：臺灣
板橋地方法院檢察署97年度偵字第24530號），提起上訴，本院
判決如下：
    主  文
上訴駁回。
    理  由
一、公訴意旨略以：甲○○意圖使乙○○受刑事處分，明知乙○
    ○並未於民國97年2月20日凌晨，在臺北縣板橋市○○路○段
    412巷口，以徒手毆打其頭部，竟基於使乙○○受刑事追訴
    之犯意，於97年7月20日，向臺北縣政府警察局海山分局埔
    墘派出所誣指乙○○涉有傷害罪嫌。因認甲○○涉有刑法第
    169條第1項之誣告罪嫌等語。
二、按犯罪事實應依證據認定之，無證據不得認定犯罪事實；不
    能證明被告犯罪者，應諭知無罪判決，刑事訴訟法第154條
    第2項、第301條第1項分別定有明文。次按事實之認定，應
    憑證據，如未能發現確實之證據，或證據不足以證明，自不
    能以推測或擬制之方法，以為裁判基礎；再犯罪事實所憑之
    證據，無論係直接證據或間接證據，其為訴訟上之證明，須
    於一般人均不致有所懷疑而得確信為真實之程度，始得據為
    有罪之認定，倘其證明尚未達此程度而尚有合理之懷疑存在
    時，本諸無罪推定原則，自應為被告無罪之諭知；再按刑法
    第169條第1項之誣告罪，以意圖他人受刑事或懲戒處分，向
    該管公務員誣告為構成要件；故該項犯罪，不特須指出其具
    體事實，足以使人受刑事或懲戒處分，且須明知其為虛偽，
    具有故意構陷之情形始能成立，若係出於誤會或懷疑有此事
    實而為申告，以致不能證明其所訴之事實為真實，或係所告
    尚非全然無因，只因缺乏積極證明致被誣告人不受訴追處罰
    者，縱被訴人不負刑責，而告訴人本缺乏誣告之故意，自難
    成立誣告罪名，最高法院分別著有22年上字第3368號、43年
    台上字第251號、44年度台上字第892號等判例可資參照。
三、公訴意旨認被告甲○○涉犯刑法第169條第1項之誣告犯行，
    無非係以甲○○因於上開相同時、地涉有傷害、公然侮辱等
    罪嫌，經告訴人乙○○、洪德興報警處理並提告，由檢察官
    分別以97年度偵字第7670號提起公訴及97年度偵字第20177
    號聲請簡易判決在案，從而，苟甲○○於案發時即遭乙○○
    、洪德興毆打或推撞成傷，且遭乙○○2人提起告訴，當會
    向承辦警員表示告訴之意旨，應無距案發日已逾8個月（記
    載有誤，應為5個月），才報案並提告？況甲○○所提出之
    診斷證明書日期為97年9月8日，距事發當時已逾8個月（記
    載有誤，應為6個月）之久，診斷病名為頭痛，實難認為該
    傷勢確係遭乙○○、洪德興傷害所致，為其論據。
四、訊據甲○○堅決否認有何誣告犯行，辯稱：當時因計程車車
    資問題與乙○○發生爭執，後來乙○○打電話叫洪德興到場
    ，洪德興到場後就罵伊，並將伊推倒在地，還撲向伊身體，
    那時伊才動手打洪德興的頭部，之後乙○○以直拳打伊的頭
    部，伊就用嘴巴咬她的手，不久警察就到了，伊之所以不去
    看醫生、也不去警察局報案的原因，是因為伊在開計程車，
    有自己的工作，原本想要大事化小，至為何伊後來又提出告
    訴，是因為伊腦部出現問題，不是只有他們受傷而已，伊沒
    有誣告乙○○等語。經查：
  (一)甲○○為職業小客車司機，於97年2月20日凌晨，在臺北縣
    板橋市○○路○段412巷口，因與搭載之女乘客乙○○因行車
    路線、車資糾紛發生爭執，乙○○乃撥打電話請其前夫洪德
    興到場協助處理，雙方因而發生爭執，甲○○復基於傷害之
    犯意，撿拾地上之石頭毆打洪德興頭部及咬傷乙○○手部，
    造成洪德興受有頭部外傷併額部撕裂傷、頭頂部頭皮撕裂傷
    之傷害，乙○○受有右手前臂破皮及皮下出血傷之傷害，業
    經告訴人洪德興、乙○○分別提出告訴，經臺灣板橋地方法
    院檢察署檢察官以97年度偵字第7670號、第20177號向原審
    法院提起公訴暨聲請簡易判決處刑，嗣甲○○傷害洪德興部
    分，經原審法院於97年7月7日以97年度易字第1590號判決判
    處有期徒刑2月，嗣甲○○不服提出上訴，業經本院於97年
    11年28日以97年度上易字第2750號駁回上訴，並諭知緩刑3
    年確定在案。另甲○○傷害乙○○部分，則因雙方達成和解
    ，告訴人乙○○撤回對甲○○之告訴，經原審法院於97年10
    月28日以97年度易字第3201號為公訴不受理判決在案，此分
    別有上開起訴書、聲請簡易判決處刑書及判決書附卷為證。
    又甲○○於96年7月20日至臺北縣政府警察局海山分局埔墘
    派出所申告乙○○、洪德興涉嫌傷害案件，嗣經移送臺灣板
    橋地方法院檢察署檢察官偵查結果，則以甲○○前開傷害犯
    行業經告訴人乙○○、洪德興提出告訴，苟甲○○於案發時
    確遭乙○○、洪德興毆打或推撞成傷，則甲○○定會向承辦
    警員表示告訴之意旨，應無距案發日已逾8個月（記載有誤
    ，應為5個月），才報案並提告。且甲○○所提出之診斷證
    明書，距事發當時已逾8個月（記載有誤，應為6個月）之久
    ，難認甲○○之頭痛確因乙○○、洪德興傷害行為所造成，
    而認渠二人之傷害犯行無以證明，而為不起訴處分在案，亦
    有該署97年度偵字第24530號不起訴處分書附卷為證。
  (二)公訴人雖以前開事由，認甲○○有本件誣告犯行云云。惟被
    告於本件案發之初，即向承辦之臺北縣政府警察局海山分局
    埔墘派出所警員表明遭乙○○傷害之意，其供稱：「97年2
    月19日23時許，從台北市北投區○○○路市場前載一名女乘
    客，她跟伊說要去板橋，伊走環河快速道路到了華江橋引道
    右轉後，乘客告知說要走光復橋，惟當時已來不及，伊就走
    文化路，左轉雙十路再左轉中山路2段412巷1家旁統一超商
    前停車，對話當中雙方認知不同，口氣又有點不愉快，這名
    女乘客對車資有問題，說伊繞路，伊有解釋說車資差不了多
    少，伊要趕快收錢走人，不然要叫警察來處理，該名女乘客
    就打電話，伊在現場等，伊也很生氣，而有一名男子經過，
    體格壯碩，伊想如果該男子係女乘客找來的，伊會害怕，就
    順手在路旁行人道上撿起一顆石頭在右手等，而一名男子從
    伊旁邊出現，罵台語三字經，伊等發生口角，該男子同時身
    體向伊撲來，伊便退到便利商店門口跌倒，伊起來就用手推
    他，二人便在門口發生扭打，再進入便利商店內，而伊就用
    右手上石頭攻擊對方頭部，對方頭部就血流不止，而『該名
    女乘客也過來攻擊伊頭部』，伊也回咬該名女乘客的右手，
    不知由何人報案，警方就到達現場處理」等語（參見97年度
    偵字第7670號卷所附甲○○警訊筆錄第2、3頁），此節復經
    證人即為甲○○製作筆錄之警員張安宏、黃昭貴於原審法院
    交互詰問審理中到庭證述甲○○當時確有陳述遭女乘客乙○
    ○毆打頭部之內容無誤，嗣於97年5月20日偵查中，甲○○
    猶指稱：「伊與洪德興發生肢體衝突時，乙○○並沒有分開
    我們，『乙○○有對伊動手』，伊有咬乙○○的手」、「伊
    是想請陳下車，伊路線是陳女士自己講的，『陳女士有出手
    打伊』」等語（參見97年度他字第3042號卷第9、10頁），
    顯見甲○○自始即一再供陳乙○○有為傷害犯行，並非因遭
    當事人乙○○、洪德興對之提出告訴後，為加反制而予以事
    後杜撰。至就公訴人所指之甲○○明知已遭乙○○、洪德興
    告訴傷害，何以未立即向警員表達告訴之意乙節，惟按刑事
    訴追之告訴期間為6個月，舉凡告訴乃論之罪之當事人本可
    於合法告訴期間內之任一時間表達訴追之意，是以甲○○於
    案發之97年2月19日後之6個月內（原聲請簡易判決處刑意旨
    誤載為8個月，依該記載已逾合法之告訴期間），對於乙○
    ○提出傷害告訴，乃其訴追權利之行使，自難遽以甲○○未
    同時提出告訴即推論其告訴顯然不實；又傷害罪之成立，以
    有傷害人之意思並發生傷害之結果為其要件，本件甲○○於
    提出告訴之初，即表明乙○○有傷害之行為，已如前述，雖
    該案之被告乙○○否認毆打甲○○，惟此為該案被告乙○○
    防禦權之行使，對於該案被告乙○○是否構成傷害犯行，猶
    待檢察官依職權調查其他積極證據以資審認，縱然甲○○所
    提出之佐以其受有傷害之診斷證明書開立時間，因距離案發
    之時間已有6月之隔，致檢察官認難與該案被告乙○○、洪
    德興之傷害行為有關，而未以採信，惟此亦為案件證據資料
    之取捨，核亦與甲○○虛構乙○○傷害犯行無涉，是以甲○
    ○自認其頭部之傷勢，與前開乙○○、洪德興間之車資衝突
    事件有關，遂訴請臺灣板橋地方法院檢察署檢察官偵辦，乃
    懷疑有此事實而請求判明是非曲直，兼衡其迭於警訊、偵查
    中均已陳述遭乙○○傷害之過程，揆諸上開判例意旨，自與
    誣告罪之構成要件不符，縱其後臺灣板橋地方法院檢察署檢
    察官對於乙○○為不起訴處分，亦不能逕對甲○○以誣告罪
    相繩。
五、綜上所述，甲○○於97年7月20日對告訴人乙○○表達申告
    之意，所申告之事實並非明知所告事實為虛偽，而憑空捏造
    ，自難認其有誣告之故意，揆諸前揭最高法院判例意旨，尚
    無從認甲○○有誣告罪之犯罪事實。此外，復查無其他積極
    證據足資證明甲○○有何誣告之犯行，不能證明甲○○犯罪
    ，自應為甲○○無罪之判決。
六、原審因而為甲○○無罪之諭知，核無不合。檢察官上訴意旨
    略以：甲○○指訴伊於民國97年2月19日晚間11時許，與乘
    客乙○○因車資問題發生爭執，乙○○電召其配偶洪德興到
    場，伊見洪德興體格壯碩、朝其撲來，伊便倒退到便利商店
    門口跌倒，起身後與洪德興在門口發生扭打……，乙○○有
    過來攻擊伊頭部，則甲○○先遭洪德興推撞倒地後，起身與
    洪德興扭打時，遭乙○○攻擊頭部，其身體及頭部理應受有
    傷害，然甲○○卻毫髮未傷，顯與常情不符。又甲○○在其
    所涉傷害洪德興案件，經臺灣板橋地方法院於97年7月7日以
    97年度易字第1590號判處有期徒刑後，方於97年7月20日向
    臺北縣政府警察局海山分局告訴乙○○、洪德興涉嫌傷害，
    且於提出告訴後，遲至97年9月8日方至醫療院所就診，並提
    出診斷證明書，則倘其於97年2月19日真有遭乙○○與洪德
    興聯手傷害，並於警詢、偵查中一再主張，為維其權益，應
    早已就診驗傷，豈有在經法院判處有期徒刑後，方提出告訴
    ，且於提出告訴後四十餘日後，方至醫療院所就診之理。據
    此，甲○○明知所告事實係憑空捏造，事後挾怨報復提出告
    訴，其有誣告之故意甚明，原判決漏未審酌，容有未洽等語
    。惟按認定犯罪事實所憑之證據，須於通常一般之人均不致
    有所懷疑，而得確信其為真實之程度者，始得據為有罪之認
    定，倘其證明尚未達到此一程度，而有合理之懷疑存在時，
    事實審法院復已就其心證上理由予以闡述，敘明其如何無從
    為有罪之確信，因而為無罪之判決，尚不得任意指為違法。
    又誣告罪之成立，須其申告內容完全出於憑空捏造，若所告
    尚非全然無因，祇因缺乏積極證明致被申告人不受訴追處罰
    者，尚難遽以誣告論罪（最高法院98年度台上字第2270號判
    決意旨參照）。依本院97年度上易字第2750號刑事判決認定
    之事實，甲○○係計程車司機，於民國97年2月20日凌晨在
    臺北縣板橋市○○路○段412巷口，與所搭載之乘客乙○○因
    行車路線、車資糾紛發生爭執，乙○○乃撥打電話請洪德興
    到場處理，甲○○見洪德興來意不善，即自地上撿拾石頭，
    並於言語衝突之際基於普通傷害之故意，以該石頭攻擊洪德
    興頭部，使洪德興因而受有頭部外傷併額部撕裂傷、頭頂部
    頭皮撕裂傷之傷害。足見甲○○確有因車資糾紛與乙○○及
    其前配偶洪德興發生口角衝突，甲○○告訴乙○○、洪德興
    傷害部分，雖經臺灣板橋地方法院檢察署檢察官以97年度偵
    字第24530號予以不起訴處分，惟尚難據此認定甲○○有誣
    告之犯意及犯行，依上開規定及判例意旨，原審因而為甲○
    ○無罪之判決，核無不合。檢察官上訴，核無理由，應該駁
    回。
據上論斷，應依刑事訴訟法第368條，判決如主文。
本案經檢察官楊秀蘭到庭執行職務。
中    華    民    國    98    年     7    月    17    日
                  刑事第十二庭  審判長法  官  蔡永昌
                                      法  官  蔡新毅
                                      法  官  陳榮和
以上正本證明與原本無異。
如不服本判決，應於收受送達後10日內向本院提出上訴書狀，其
未敘述上訴之理由者並得於提起上訴後10日內向本院補提理由書
（均須按他造當事人之人數附繕本）「切勿逕送上級法院」。
                                      書記官  林吟玲
中    華    民    國    98    年    7     月    17    日


司法院資訊處製作；財團法人民間司法改革基金會備份。
